【裁判字號】    89,判,2604
【裁判日期】    890825
【裁判案由】    發明專利申請
【裁判全文】
最  高  行  政  法  院  判  決                  八十九年度判字第二六○四號
    原      告  甲○○
    被      告  經濟部智慧財產局
    代  表  人  陳明邦
右當事人間因申請發明專利事件，原告不服行政院中華民國八十八年五月十二日台八
十八訴字第一八四○五號再訴願決定，提起行政訴訟，本院判決如左：
    主  文
原告之訴駁回。
訴訟費用由原告負擔。
    事  實
原告於八十五年九月十七日以其「陰溝清理方法」係將長陰溝以隔水板分隔成互不相
通之數區段○○○段方式清理，利用高壓水柱噴射方式將區段內之淤泥強行打散形成
流體狀之污泥，流體狀污泥以吸力幫浦吸入與吸力幫浦相連接之泥污容器中，經過濾
將污泥中之水分分離出，可再供清洗陰溝使用，以節省水資源等情，向被告申請發明
專利。案經被告編為第00000000號審查，認有違專利法第二十條第二項規定
，不予專利。原告申經再審查結果，仍不予專利，發給（八七）台專（柒）○五○四
一字第一一五四三一號專利再審查審定書。原告不服，提起訴願、再訴願，遞遭決定
駁回，遂提起本件行政訴訟。茲摘述兩造訴辯意旨如次：
原告起訴意旨略謂：一、一件發明專利除了須符專利法第十九條之外，尚應滿足以下
三項要件，始有取得發明專利之可能性：(一)產業上利用性：可供產業上利用之發明
包含工業、農業等，本案應屬於環保工業業務，因為可清理環境，輔助完成環保任務
，原告於本申請案件中，對本專利案可供產業上利用性，有詳盡的說明及舉証。(二)
新穎性：所謂新穎性，即申請專利發明與申請當日之前，既有之技術或知識，若有差
異時，即有新穎性。行政院決定書，亦末提出任何反駁理由。故本案無違反新穎性之
規定。(三)進步性：所謂進步性即如該發明，為熟習該項技術者，之一般技術或知識
所能輕易完成者，即不具進步性，反之，即具進步性。本案主要係有鑒於一般傳統以
鏟具，鏟除陰溝內部含水之淤泥的清理方法，並無法達到快速清除效果，本案發明係
先將一長溝渠之內部以隔水板區○○○段，互不相通之區間之後，依序於一區間之前
後，分別架設一連接有儲水容器之高壓噴水器，及一連接有污泥容器之吸力幫浦，運
轉高壓噴水器，使之噴出高壓水柱，將該區段內之淤泥，強行打散，形成流體狀之污
泥，並驅動該吸力幫浦之運轉，將該流體狀之污泥，順利吸出，並容置在該污泥容器
中，經過程序，將污泥器中之水份，予以過濾出，並將濾出之水份，送至水容器中，
以形成水資源之循環利用，本案發明是利用高壓水柱，噴洗溝渠內部，由吸力幫浦，
配合吸除，使溝渠內部之清理，變得快速有效率，並有效與外界之空氣隔絕防止異味
散出於空氣中，顯見，本案申請專利，難謂違法。二、有分段區隔及過濾器設計的詳
細過程及其功能：若不先行隔絕在清理陰溝的技術上，就有難以克服的問題與困難，
在引証案噴管及匯集處的後端若不加以隔絕，擋住雙向的水流，其結果是管後部的水
會向前湧入，該湧入的水，又無法停留匯集處，致使影響整個清理工作的進行和進度
，因為噴管是以強力的水柱沖涮溝渠水污，會在溝渠內形成波濤和急流，此急流且波
動的水流，會帶動噴管後部的水往前流入，致使前面匯集處聚積的水污還來不急清理
，而後面的污水又湧入，又在匯集處後端因無隔水板擋住水污往後流，因此污水不會
停留在該處，而向前流去，因此如何能在匯集處的出口處，將污泥清理消除此乃不通
也，反觀，本案是以分段區隔的方式，在噴水管及吸力幫浦的後端處，各設有一隔水
板，隔絕雙向的水流，因此，在清理的工作上，不受水流的影響。因為被沖刷打散的
泥水，可流入聚積在吸力幫浦處，不致往前流去，而吸力幫浦吸水量的速率，與水柱
噴水量的速相對應，水的流速率平衡，流入多少，便能吸入多少，因此，相比之下，
顯然可知，本案在技術上具有突出技術特徵。又有過濾器的設計要比無過濾的更好，
更周延進步，其功能是在預防吸力幫浦遭堵塞，影響整個清理工作的進行，因此，有
此項設計者在清理溝渠的工作上，可順利快速且徹底進行，其過程是在吸力幫浦的前
端處，架設一過濾器 (網）可將大型的固態物，如瓶，罐膠帶或紙布等物擋下，以免
流入吸力幫浦而遭堵塞。此處所謂之大型物是指稍大于吸力幫浦水龜的洞孔，吸力幫
浦本身的水龜也是過濾器的一種，其四週的洞孔，有防止固態物流入而堵塞幫浦作用
，本案，過濾的洞孔，要比水龜的洞孔略小一號，因此，可將大于水龜洞孔的物體擋
下，致使吸力幫浦能順利運轉而無堵塞之慮。反觀，引証案是噴管的噴力，將泥污噴
入管內，但在管嘴的前端，無過濾器或網的設計，若管遭噴入的固態物塞，清理工作
便難以進行。引証案因無此項設計，無法擋住大型物體，以防止該幫浦遭塞。三、陰
溝設計，本有考慮水下沖之坡度，所謂限界掃流力，超過此界線以上，管底沉積始移
回收水再于沖洗，查所有溝均有斜坡度的設計，以利水流，此屬常識範疇，此一設計
，並非表示，溝渠不會遭淤泥堵塞，在決定書，既未提出具體說明，又不能引証既有
之技術知識資料証明之，顯然有違法。四、清理陰溝之污泥，主要在於高壓沖洗及將
污泥分離，沖洗之噴頭須於陰溝中移動，引証案已指出噴頭之可移動性，引証案是用
的纜索拉著噴頭管往前行，為了便於拉動在工作前務必將蓋子，蓋回原位，必須耗用
了更多的人力和工時，在工作的效果上，也減低工作的速度，影響工作的進度。拉動
時若遇到死蓋，即無法移動的蓋子，要如何拉動，便成了引証案技術中存在的問題及
困難。反觀本案以推動式移動性的方法，不僅克服了引証案一的問題及困難，且更顯
示本案突出的技術特徵，在功能上也有顯然的進步，因為本案的噴水管，是在陰溝內
部，緩緩向前推動時，即將打散的污泥，推向吸力幫浦，經由該幫浦，直接將泥污吸
起，而流入容器內，而溝渠上的蓋只需移動隔水板前的一塊蓋，以利隔水板的按裝。
再者該噴水管在溝渠內，可由手操作，控制其前後左右，靈活使用，進退自如。五、
隔水板設計不會增加清掃不便性及操作成本，按本案的隔水板每片只不過一至二百元
的成本而已，但有此設備其工作效率，既快速又徹底，可節省許多人力及工作時間，
反之無隔水板其效率差，所投資的人力、時間成本，高出該隔水板的成本，以隔水板
的區區成本，作為駁回的理由，似嫌小題大作。六、本案分段區隔進行清理污泥，過
濾固態物，最終目的在於分離污泥，回收水再利用沖刷污泥之循環動作，並非為引証
案所揭示之習知技術。原處分及一再訴願決定認為本案特點為引證案所揭示之習知技
術，在消積方面既不能說明具體理由又不能引証具體的既有技術知識資料，在決定書
內充分說明，在極積方面，又不能具體証明本案為運用申請前既有之技術知識，而熟
習該項技術者所能輕易完成，亦不能例舉引証案的既有技術知識，勝過本案的技術或
知識。綜上，請為撤銷一再訴願決定及原處分之判決等語。
被告答辯意旨略謂：一、原告雖然用了大量篇幅在於敘述本案與引證間之微小差異及
試圖貶低該引證的價值。惟原告對於本案與英國專利1，460，031A之間的共同點「以
高壓水柱沖洗區段內之浮泥稀釋，汲取稀釋泥水，再以沈澱污泥，使分離後之水導入
儲水容器再將回收水當充洗水，以行水資源之循環利用」，卻絲毫未著墨，亦未辯駁
。然這才是本案與引證案共同的創作原理，顯見本案清理陰溝之方法並非完全首創，
而難脫引證之技術範疇。二、原告在起訴狀第八、九頁雖兩次引用證案之內文，以強
調引證案係藉噴射噴入 (inject )泥污，但該文章選提及吸入 (suction)，故事實上
，引證案不只能將泥污噴射噴入，且亦可將泥污吸起。三、起訴理由一再強調本案具
「分段區隔進行清理與過濾固態物等技術內容」云云。基本上，該等技術並未脫離引
證創作精神之改良，即使就此小改良而言，亦有其不符實際之處。因為一般之陰溝形
狀、大小不盡相同，且所積淤泥層厚度亦有薄有厚，如何分段區隔並非簡單之事。而
且分離裝置顯亦無法改變大小，形狀又固定，要阻絕固態物顯有困難。如果設計目的
皆難達成，這些設置無異於干擾水流，降低吸泥效率。四、原告將「Turbulence」譯
成「波濤急流」，結果原告將其演化成「川流水急」模樣，使得泥污難以清除。事實
上，觀察引證文意，「Turbulence」為擾流。其形成之因乃為將沈積之泥沙激起以便
清除，其目的顯然又與本案者相同。原告稱本案所具備之「突出的技術特徵」，有其
籠統不具體之處。且本案並未脫離該引證創作精神之範疇，由引證易於推導至本案之
構造，故本案顯不具進步性。綜上所述，原處分並無違法，敬請駁回原告之訴等語。
  理  由
案稱發明者，謂利用自然法則之技術思想之高度創作，為專利法第十九條所規定。又
同法第二十條第二項復規定，發明係運用申請前既有之技術或知識，而為熟習該項技
術者所能輕易完成時，雖無同條第一項所列事項，仍不得申請取得發明專利。本件原
告以其「陰溝清理方法」申請發明專利，被告以本案以高壓水柱沖洗區段內之污泥，
吸取稀釋泥水，以沉澱方式使泥水分離，將分離後之水導入儲水容器，以行水資源之
循環利用等，均類似於引證案（英國1,460,031 專利案），其間雖有構造上些微差異
，仍難脫出引證案之創作精神，本案係運用申請前之既有技術或知識，而為熟習該項
技術者所能輕易完成，依專利法第二十條第二項規定，應不予專利。原告不服，循序
提起行政訴訟，訴稱：本案是以分段區隔的方式，在噴水管及吸力幫浦的後端處，各
設有一隔水板，隔絕雙向的水流，因此，在清理的工作上，不受水流的影響，且隔水
板設計不會增加清掃不便性及操作成本。因本案的隔水板每片只不過一至二百元的成
本而已，但有此設備其工作效率，既快速又徹底，可節省許多人力及工作時間，反之
無隔水板其效率差，所投資的人力、時間成本，高出該隔水板的成本。又有過濾器的
設計是在預防吸力幫浦遭堵塞，影響整個清理工作的進行，引証案是以噴管的噴力，
將泥污噴入管內，但在管嘴的前端，無過濾器或網的設計，若管遭噴入的固態物堵塞
，清理工作便難以進行。又清理陰溝之污泥，主要在於高壓沖洗及將污泥分離，沖洗
之噴頭須於陰溝中移動，引証案已指出噴頭之可移動性，但引証案是用纜索拉著噴頭
管往前行，為了便於拉動在工作前務必將所有蓋子移開，事後又須將蓋子蓋回原位，
必須耗用了更多的人力和工時。拉動時若遇到死蓋，即無法移動的蓋子，要如何拉動
，便成了引証案技術中存在的問題及困難。反觀本案以推動式移動性的方法，可以克
服了引証案一的問題及困難。可見本案較引證案有突出的技術特徵，在功能上也有顯
然的進步云云。本案不合發明要件，除訴願決定、再訴願決定理由所明述外，經查「
以高壓水柱沖洗區段內之浮泥稀釋，汲取稀釋泥水，再以沈澱污泥，使分離後之水導
入儲水容器再將回收水當充洗水，以行水資源之循環利用」，係本案與引證案共同的
創作原理，顯見本案清理陰溝之方法並非完全首創, 而係運用引證案之技術範疇完成
，雖原告主張其採用之分段區隔清理、過濾網之設置及噴頭以推動式移動，具有較引
證案進步之技術，合於專利要件云云，惟查該等技術並未脫離引證案創作精神之改良
，係運用申請前既有之技術或知識，而為熟習該項技術者所能輕易完成，即使就此小
改良而言，亦有其不符實用之處。因為一般之陰溝形狀、大小不盡相同，且所積淤泥
層厚度亦有薄有厚，如何分段區隔並非簡單之事。而且分離裝置顯亦無法改變大小，
形狀又固定之固態物，要阻絕固態物顯有困難。故亦難以此微小改變而認其具有進步
性。又本案使用推動高壓噴水器，此種簡易變更，亦屬習知技術者所能輕易思及完成
，本件送請行政院環境保護署審查，亦認本案不具進步性，有該署八十七年十二月九
日八七環署廢字第○○八○○二一號函所附審查意見書附於訴願卷可稽。從而原處分
為本案不予專利之審定，及一再訴願決定遞予維持，俱無不合。本件原告起訴意旨難
認有理由，應予駁回。
據上論結，本件原告之訴為無理由，爰依行政訴訟法施行法第二條、行政訴訟法第九
十八條第三項前段，判決如主文。
中    華    民    國     八十九      年      八      月      二十五     日
              最 高 行 政 法 院 第 一 庭
                                審 判 長 法  官      黃  綠  星
                                         法  官      彭  鳳  至
                                         法  官      蔡  進  田
                                         法  官      黃  璽  君
                                         法  官      廖  宏  明
右  正  本  證  明  與  原  本  無  異
                                         法院書記官  彭  秀  玲
中    華    民    國     八十九      年      八      月      二十八     日


司法院資訊處製作；財團法人民間司法改革基金會備份。
